【裁判字號】    95,台上,1758
【裁判日期】    950407
【裁判案由】    誣告
【裁判全文】
最高法院刑事判決            九十五年度台上字第一七五八號
    上  訴  人  甲○○
                        樓之2.
                乙○○
                        樓
    共      同
    自訴代理人  林開福律師
                姜  萍律師
    被      告  丙○○
上列上訴人等因自訴被告誣告案件，不服台灣高等法院台中分院
中華民國九十四年六月二十八日第二審更審判決（九十四年度重
上更(三)字第五九號，自訴案號：台灣台中地方法院八十六年度自
字第七一四號、八十七年度自字第七五一號），提起上訴，本院
判決如下：
    主  文
原判決撤銷，發回台灣高等法院台中分院。
    理  由
本件原判決以上訴人甲○○、乙○○之自訴意旨略稱：被告丙○
○原係台灣省自來水股份有限公司（下稱自來水公司）之總經理
，上訴人甲○○因知自來水公司若干人員藉發包工程集體貪污舞
弊而提出檢舉，案由台灣台中地方法院檢察署檢察官謝錫和以民
國八十三年度他字第一四三五號、第一四三六號偵辦中。詎被告
竟自八十五年一月間起，至同年七、八月間止，在甲○○住家附
近之電話交接箱內，裝設錄音機竊聽甲○○家中之電話，並進而
就竊聽之內容穿鑿附會，於八十六年三月二十日，檢具陳情書及
竊聽所錄之錄音帶、錄音帶譯文、案情說明及剪報資料，向法務
部、最高法院檢察署、台灣高等法院檢察署、台灣高等法院台中
分院檢察署誣指甲○○行賄謝錫和檢察官，與謝錫和檢察官有所
勾結云云，且於陳情書前言陳稱：「目前陳情人接獲一捲錄音帶
，內容為檢舉人甲○○和民代、廠商及謝檢察官之對談，主要目
的在羅織陳情人入罪，聽後不勝駭異，因而提出緊急陳情，懇請
迅速派員查明真相，以維法紀」等語，內容並謂：「承辦本案之
檢察官和檢舉人（即甲○○）私交良好，過從甚密」、「水乳交
融，連成一氣，私相授受」、「陳情人接獲錄音帶後，認為檢舉
人動機不良，檢察官亦有偏頗之虞，因此請求鈞座調查，並將向
監察院陳情，此舉不僅在維護本身之權益，亦有助於檢方風紀之
清理」等語，誣告甲○○與謝錫和檢察官共犯誣告罪及瀆職罪。
另又於案情說明書內謂：「台灣台中地方法院檢察署承辦檢察官
謝錫和與檢舉人甲○○過從甚密，以江某所提不實資料交由台中
縣調查站調查，並利用提供本案不利於（自來）水公司及產業工
會之不實報導混淆視聽，該檢察官利用其特殊職權，以偏私不公
正之手段欲迫使調查單位函送，以達其誣害之目的」、「檢舉人
甲○○以買空賣空方式承辦自來水產業工會工程，再交由下包承
做，因偷工減料無法再承辦工程而懷恨在心，其人遊手好閒，到
處誣告，並與水公司前第九區經理廖光哲共同處心積慮意圖遂各
自目的打擊水公司」等語，誣告甲○○涉有誣告、非法承包工程
、詐欺、背信、與人圖謀不法利益等犯行。復又另於錄音譯文中
虛列：「省議員乙○○（偷採砂石要求非法補償及介紹自動抄表
機要水公司多浪費十六億元不成）與甲○○勾結」等文字，同時
誣告上訴人甲○○與乙○○二人共同違反水利法或山坡地保育法
、詐欺、瀆職等罪。因認被告涉有刑法第一百八十八條、第一百
六十九條第一項之妨害電話事業及誣告罪嫌云云。經審理結果，
認不能證明被告犯罪，因而維持第一審諭知被告無罪之判決，駁
回上訴人等二人在第二審之上訴，固非無見。
惟按：(一)、判決所憑之證據及其說明之理由，均須與卷內之證據
資料相適合，否則即屬證據上之理由矛盾。原判決於理由內說明
：被告「指摘自訴人（即上訴人）甲○○，並經自訴人甲○○於
本案訴稱其遭誣告『非法承包工程、詐欺、背信、與人圖謀不法
利益』等部分，則係依據被告陳情書所附錄音譯文摘要之記載，
而此錄音譯文摘要，係證人饒欽良、陳福田製作後提供予被告，
已如上述，足認非被告所憑空杜撰」、「上開錄音譯文中列有『
省議員乙○○（偷採砂石要求非法補償及介紹自動抄表機要水公
司多浪費十六億元不成）與甲○○勾結』等語，……此部分文字
並非記載於被告所具名提出之『陳情書』及『工程案說明』之內
，而係記載於自訴人二人之電話通話譯文摘要。……上開錄音譯
文並非被告所製作，而係證人饒欽良、陳福田製作後提供予被告
，自非被告所杜撰、虛構、或捏造」等旨，資為其認不能證明被
告有明知不實或故意虛構事實以誣告等犯行之主要論據之一（見
原判決第十一至十二頁，理由四(二)(2)之倒數第七至二行；前
段）。然依卷內資料，證人即自來水公司經理陳福田於第一審證
稱：不詳姓名者寄至自來水公司之錄音帶，由伊製作譯文等語（
見第一審卷第九十五頁背面，原判決誤載為第七一四頁）；於原
法院上訴審並與另證人即自來水公司工務課課長饒欽良均證謂：
伊等一起翻譯上開錄音帶，是根據錄音帶之內容逐字、直接翻譯
，嗣由陳福田將譯文交予被告，所交付者係純粹之錄音內容，至
於卷附之錄音譯文上面所加註之標題、括弧內之說明、人物背景
等文字均非伊等所書寫等詞（見上訴卷第一二九至一三二頁、第
一四０至一四一頁）。各該證言如果可信，則證人陳福田、饒欽
良僅依錄音內容為單純之文字翻譯後，即將譯文交付被告。原判
決採信陳福田、饒欽良之證詞，竟認前揭陳情書所附之錄音譯文
摘要（非原始譯文，其上有加列括弧之註記，影本見上訴卷第二
十四至二十六頁），係陳福田、饒欽良所製作，而為與其陳述內
容相異之論斷，非無證據上理由矛盾之違背法令。此項違誤，本
院前次發回意旨業經指明，本次更審判決猶未予以糾正，以致瑕
疵依然存在，自屬無可維持。(二)、刑法之誣告罪係以使他人受刑
事或懲戒處分為目的，而為虛偽申告之犯罪。其誣告之方式為告
訴、告發、自訴或報告、陳情，均所不問。又申告人所訴之事實
，若有出於誤會或懷疑有此事實而為申告，以致不能證明其所訴
之事實為真實，縱被訴人不負刑責，而申告人因缺乏誣告之犯意
，亦難成立誣告罪；反之，若以自己親歷之事實，妄指他人有犯
罪行為，向該管公務員申告，非因出於誤會或懷疑而係出於故為
虛構者，即無解於誣告罪之構成。原判決另以：「自來水公司辦
理桃園縣大溪鎮民戴興一先生等陳情要求徵收鳶山堰淹沒區私有
土地之事件，時任省議員之自訴人乙○○亦有質詢自來水公司，
因自來水公司調查結果認為該私有土地淹沒係業者盜採砂石所致
，與自來水公司之鳶山堰無涉，故拒絕予以賠償或收購，惟未為
自訴人乙○○諒解，亦有自來水公司九十二年十月二十七日台水
供字第０九二００二九八六五０號函在卷足憑。足證上開錄音譯
文之記載（指該錄音譯文加註『省議員乙○○《偷採砂石要求非
法補償……》與甲○○勾結』部分），亦非完全出於虛捏，而係
出於懷疑有此事實而列於上開錄音譯文中，亦難認有明知所述不
實，仍虛構事實而為申告之情事」等由，因認被告缺乏誣告之故
意（見原判決第十二頁，理由四(二)(2)之後段）。然依卷附自來
水公司上開台水供字第０九二００二九八六五０號函檢送之附件
三，即被告以該公司總經理名義於八十六年三月二十六日，行文
前台灣省政府建設廳之八六台水行字第０八四五二號函檢附「台
灣省議會第十屆第一次大會省政總質詢詢答事項繼續列管案件辦
理情形表」，所載乙○○及其他省議員郭榮振等人之聯合質詢要
點為：「自來水公司占用台北三峽鳶山堰水庫水源地，迄未徵收
，請速予處理」（見上更(一)卷第九十七至一一０頁）。是上訴人
乙○○時任台灣省議會議員，與其他省議員對自來水公司所為之
前揭聯合質詢，似與「偷採砂石要求非法補償」無涉。被告當時
為自來水公司之負責人（總經理），前揭「台灣省議會第十屆第
一次大會省政總質詢詢答事項繼續列管案件辦理情形表」係其職
務上行文檢送前台灣省政府建設廳之文書，則其對於上訴人乙○
○質詢之內容是否與「偷採砂石要求非法補償」有關，應屬其曾
親身參與處理之事務甚明，此項事實並為原判決於理由內所是認
（見原判決第十三至十四頁，理由四(二)(2)之）。如果無訛，被
告就其親自參與處理之事務，如何得謂係出於懷疑誤會？其具狀
向職掌犯罪偵查之法務部、最高法院檢察署、台灣高等法院檢察
署、台灣高等法院台中分院檢察署陳情，陳情書內載明「懇請迅
速派員查明真相，以維法紀」；檢附之資料中又揭示「乙○○（
偷採砂石要求非法補償……）」等文字，則此部分被告是否意圖
使乙○○受刑事處分，對於其親歷之事實，捏詞向該管公務員為
虛偽之申告？自有詳加論斷之必要。原判決未為仔細勾稽說明，
遽以被告缺乏誣告之犯意，而認不能令其擔負誣告罪責，併有判
決理由不備之違法。上訴意旨執以指摘，非無理由，應認原判決
仍有撤銷發回之原因。基於審判不可分原則，依自訴意旨認有裁
判上一罪關係之妨害電話事業部分，應一併發回。
據上論結，應依刑事訴訟法第三百九十七條、第四百零一條，判
決如主文。
中    華    民    國  九十五  年    四    月    七    日
                      最高法院刑事第六庭
                          審判長法官  林  增  福
                                法官  邵  燕  玲
                                法官  張  清  埤
                                法官  陳  世  雄
                                法官  趙  文  淵
      本件正本證明與原本無異
                                      書  記  官
中    華    民    國  九十五  年    四    月   十二   日
                                                      Ｌ


司法院資訊處製作；財團法人民間司法改革基金會備份。
